【裁判字號】    98,交聲,1601
【裁判日期】    981119
【裁判案由】    聲明異議
【裁判全文】
臺灣彰化地方法院交通事件裁定        98年度交聲字第1601號
原處分機關    交通部公路總局臺中區監理所彰化監理站
異  議  人
即受處分人    甲○○
上列聲明異議人因違反道路交通管理處罰條例案件，對於交通部
公路總局臺中區監理所彰化監理站於民國98年11月2日所為處分
（原處分案號：彰監四字第裁64-I00000000號裁決書），聲明異
議，本院裁定如下：
    主  文
原處分關於罰鍰新臺幣肆萬伍仟元部分撤銷。
前項撤銷部分，不罰。
    理  由
一、原處分機關略以：受處分人甲○○於民國97年1月26日18時
    58分許，駕駛車牌號碼YBF-803號普通重型機車，行經彰化
    縣和美鎮嘉寶里中二高和美交流道與防汛道路，因「酒後駕
    車，經酒精濃度測定呼氣值達0.81MG/L，超過標準值」違規
    ，為彰化縣警察局和美分局警員以彰警交字第I00000000號
    舉發違反道路交通管理事件通知單當場舉發，原處分機關乃
    依道路交通管理處罰條例第35條第1項第1款、第24條第1項
    第2款（原處分機關漏載）規定裁處吊扣受處分人之普通重
    型機車駕駛執照12個月、罰鍰45,000元，並施以道安講習。
    按刑事訴訟法所規定之緩起訴處分乃附條件之不起訴處分，
    本質上為不起訴處分之一種，此觀該法第256條之規定自明
    ，至檢察官為不起訴處分時，依刑事訴訟法第253條之2第1
    項規定，對被告所為之指示及課予之負擔，乃屬一種特殊之
    處遇措施，並非刑罰。故刑事案件經檢察官為緩起訴處分確
    定後，視同不起訴處分確定，依行政罰法第26條規定，得為
    行政裁罰，並無異議人所指「一事不二罰」原則之適用，原
    處分應無不合等語。
二、異議人即受處分人甲○○異議意旨略以：異議人緩起訴期間
    已向國庫支付新臺幣8萬元，懇請罰鍰不要再繳等語。
三、按汽車駕駛人飲用酒類或其他類似物後，其吐氣所含酒精濃
    度超過每公升0.25毫克，不得駕車；駕駛汽車經測試檢定酒
    精濃度超過標準，處汽車駕駛人罰鍰1萬5千元以上6萬元以
    下，並當場移置保管該汽車及吊扣駕駛執照一年，因而肇事
    致人受傷者，並吊扣駕駛執照2年，道路交通安全規則第114
    條第2款、道路交通管理處罰條例第35條第1項第1款分別定
    有明文。
四、經查：
  （一）本件異議人確有上開酒後駕車且酒測值達0.81MG/L之違
        規事實，為異議人所是認，並有前揭舉發違反道路交通
        管理事件通知單影本1紙在卷可憑，故原處分機關所為
        處分原無不合。
  （二）惟按94年2月5日公布、95年2月5日施行之行政罰法第26
        條第1項規定：「一行為同時觸犯刑事法律及違反行政
        法上義務規定者，依刑事法律 處罰之，但其行為應處以
        其他種類行政罰或得沒入之物而未經法院宣告沒收者，
        亦得裁處之」，又同條第2項規定：「前項行為如經不
        起訴處分或為無罪、免訴、不受理、不付審理之裁判確
        定者，得依違反行政法上義務規定裁處之」，則異議人
        上開酒後駕車行為，即係一行為同時觸犯刑法第185條
        之3之公共危險罪與道路交通管理處罰條例第35條第1項
        第1款之酒醉駕車之行政罰，依上開規定，自應依刑事
        法律之刑法第185條之3規定處罰。而異議人此次酒後駕
        車之行為，業經臺灣彰化地方法院檢察署檢察官於97年
        1月27日以97年度速偵字第69號為緩起訴處分，緩起訴
        處分內容為：緩起訴期間為1年6月，被告於緩起訴處分
        期間，不得再有酒後駕車之公共危險犯行，被告並應於
        收受執行緩起訴處分命令通知書後，4個月內向國庫支
        付新臺幣8萬元；而異議人已將8萬元繳納完畢，嗣於98
        年8月24日期滿，未經撤銷緩起訴處分而實質確定等情
        ，有前揭緩起訴處分書及臺灣高等法院被告前案紀錄表
        各1份在卷可稽。
  （三）揆諸行政罰法第26條之立法理由所示：一行為同時觸犯
        刑事法律及違反行政法上義務規定時，由於刑罰與行政
        罰同屬對不法行為之制裁，而刑罰之懲罰作用較強，故
        依刑事法律處罰，即足資警惕時，實無為一事二罰再處
        行政罰之必要。且刑事法律處罰，由法院依法定程序為
        之，較符合正當法律程序，應予優先適用。但罰鍰以外
        之沒入或其他種類行政罰，因兼具維護公共秩序之作用
        ，為達行政目的，行政機關仍得併與裁處等情。據此，
        本件異議人所受之緩起訴處分與前揭行政罰法第26條第
        2項所規定之不起訴處分是否相當，即應視緩起訴處分
        之具體內容，在實質上與行政罰是否相當而定，非可一
        概而論。次按刑事訴訟法第253 條之1 所指之緩起訴處
        分，其內容、要件與依刑事訴訟法第252條所為之不起
        訴處分迥異，緩起訴處分為介於起訴、與微罪職權不起
        訴間之緩衝設計，而檢察官為緩起訴處分時，依刑事訴
        訟法第253條之2第1項規定對被告所為之指示及課予之
        負擔，雖非刑罰，但對被告而言，因緩起訴處分而剝奪
        其財產權，主觀上金錢給付義務亦具有強制性、懲罰性
        ，在性質上具有實質制裁之效果，且造成被告權利受限
        制的影響，雖不若易科罰金係以支付金錢作為自由刑之
        替代，惟經由緩起訴處分條件之履行使其免於遭檢察官
        發動起訴程序，仍具有替代刑罰之效果，廣義而言，應
        屬前述實質刑事法律處罰，而有行政罰法第26條第1項
        規定之適用。是緩起訴之被告依檢察官緩起訴處分命令
        ，向國庫或公益團體繳納捐款者，在性質上當屬處分金
        ，而與刑罰之罰金無異。從而，道路交通管理處罰條例
        第35條第8項所規定之「罰金」，在解釋上應包括依檢
        察官緩起訴處分命令而向國庫或公益團體繳納捐款之情
        形在內。
  （四）又我國關於不起訴處分與緩起訴處分之規定，多見於刑
        事訴訟法，於該法法例之用語，均個別明列之，如刑事
        訴訟法第255條第1項、第259條、第260條均屬之；易言
        之，在我國刑事訴訟法之體例上，並無將「不起訴處分
        」一詞包含「緩起訴處分」之情形。再依我國刑事訴訟
        法第253條之1規定，有關緩起訴處分，需具備(1)犯罪嫌
        疑充足，(2)斟酌刑法第57條所列事項，(3)為公共利益之
        維護，(4)以緩起訴為適當者（即適當性）等要件；尚與
        不起訴處分之要件有間；因之，倘認行政罰法第26條第
        2項規定之「不起訴處分」包含「緩起訴處分」之情形
        ，是否已逾文義解釋之範圍，實有疑問。況關於緩起訴
        處分之要件、裁量之基準，與不起訴處分相較，均多有
        不同，至多應僅得視緩起訴處分為暫緩起訴之處分，而
        非不起訴處分。另行政罰法第26條第2項規定既未明文
        包含「緩起訴處分」之類型，而對於人民不利益之規定
        本不得任意加以擴張其適用，自不宜逕認行政罰法第26
        條第2項之規定於經緩起訴處分之情形亦有適用，始為
        允當，並符其立法理由。
五、綜上所述，道路交通管理處罰條例第35條所規定之罰緩處分
    ，應屬行政罰法法理中對於過去違反義務行為處罰之秩序罰
    ，其目的與刑事制裁所欲達到保護交通安全之目的相同，則
    以前開緩起訴處分所為依刑事法律處罰之實質上制裁已足，
    無重複處罰之必要，故本件既已依懲罰作用較強之刑事法律
    制裁後，即無再依行政法為相同處罰之必要，本件異議人之
    異議為有理由，自應由本院將原裁定中關於罰鍰新臺幣4萬5
    千元部分撤銷，並自為裁定如主文第2項對異議人上開撤銷
    部分為不罰之諭知，以資適法。至原處分機關另裁處異議人
    吊扣駕照12個月及施以道安講習部分，於法並無違背，聲明
    異議意旨並未指摘及此，本院即無由就該等處分併予審酌，
    附此敘明。
據上論斷，應依道路交通案件處理辦法第20條前段，裁定如主文
。
中    華    民    國    98    年    11    月    19    日
                  交通法庭           法  官  姚銘鴻
以上正本證明與原本無異。
如不服本裁定，應於裁定送達後五日內向本院提出抗告狀(須附
抗告狀繕本 )。
中    華    民    國    98    年    11    月    19    日
                                     書記官  郭佳雯


司法院資訊處製作；財團法人民間司法改革基金會備份。
